【裁判字號】    97,交聲,111
【裁判日期】    971027
【裁判案由】    違反道路交通管理處罰條例聲明異議
【裁判全文】
臺灣苗栗地方法院交通事件裁定        97年度交聲字第111號
原處分機關  交通部公路總局新竹區監理所苗栗監理站
異  議  人
即受處分人  甲○○
                    國民身分證.
上列異議人即受處分人因違反道路交通管理處罰條例案件，對於
交通部公路總局新竹區監理所苗栗監理站於民國97年5 月12日所
為之竹監苗字第裁54-Z2B003508號處分（原舉發案號：公警局交
字第Z2B003508號）聲明異議，本院裁定如下：
    主  文
異議駁回。
    理  由
一、原處分機關略以：異議人即受處分人甲○○駕駛車牌號碼P9
    -1658 號自用小客車，於民國（下同）97年4 月4 日2 時29
    分許，行經國道一號北上146 公里處，為內政部警政署國道
    公路警察局第二警察隊造橋分隊警員舉發「拒絕接受酒精濃
    度測試之檢定」違規，異議人於上開違規通知單所載到案日
    期內陳述不服舉發，爰依道路交通管理處罰條例第35條第4
    項、第67條第2 項（裁決書漏引）暨違反道路交通管理事件
    統一裁罰基準及處理細則第41條第4 項之規定裁處罰鍰新臺
    幣（下同）6 萬元，並吊銷駕駛執照，3 年內禁考，於法並
    無不合等語。
二、異議人異議意旨略以：異議人遭警員攔查停車後，隨即接受
    稽查，並配合實施酒精測試，依造員警之指導方式進行吹氣
    ，但員警表示該酒精測試器無法顯示本人之酒精含量，本人
    亦感到不可思議並不斷依員警指示方式進行吹氣，惟仍無法
    達到該酒精測試器之吹氣量，後即隨員警至鄰近醫院接受抽
    血檢查，是該酒精測試器是否於當時有故障之虞；異議人依
    造員警指示向酒精測試器進行多次吹氣之動作，並無做任何
    積極或消極形式之拒絕；異議人得知該酒清測試器無法偵側
    到酒精含量後，隨即在員警陪同下至鄰近醫院進行抽血檢查
    ，二測試行為前後時間差不到半小時，異議人對於員警之指
    示全面配合，何來拒絕接受酒精濃度測試之意，爰依法聲明
    異議，請求撤銷原處分云云。
三、按汽車駕駛人，駕駛汽車經測試檢定酒精濃度超過規定標準
    者，處新臺幣1 萬5 千元以上6 萬元以下罰鍰，並當場移置
    保管其車輛及吊扣其駕駛執照1 年；汽車駕駛人拒絕接受第
    1 項測試之檢定者，處新臺幣6 萬元罰鍰，並當場移置保管
    其車輛及吊銷其駕駛執照。又汽車駕駛人，曾依第35條第4
    項前段之規定吊銷駕駛執照者，3 年內不得考領駕駛執照。
    道路交通管理處罰條例第35條第1 項第1 款、第4 項前段、
    第67條第2 項，分別定有明文。而前揭道路交通管理處罰條
    例第35條第4 項之所以規定「拒絕酒精濃度測試檢定」除應
    課予罰鍰6 萬元外，並應當場移置保管該汽車及吊銷該駕駛
    執照，較諸同條第1 項規定飲酒駕車之處罰：「汽車駕駛人
    ，駕駛汽車經測試檢定有酒精濃度超過規定標準者，處新臺
    幣1 萬5 千元以上6 萬元以下罰鍰，並當場移置保管該汽車
    及吊扣其駕駛執照1 年」，更為嚴厲，目的在於不使拒絕酒
    精濃度測試檢定之駕駛人反而獲得寬典，否則無異鼓勵駕駛
    人拒絕接受測試。再關於處罰基礎，係因人體內酒精含量由
    開始飲酒時之0 ％，依飲酒量漸漸累積增加，在完成飲酒時
    體內酒精含量達到最高，隨後依代謝率逐漸代謝。基此，倘
    駕駛人遭警員攔停後，積極拒絕接受酒精濃度測試檢定或消
    極推諉拖延酒精濃度測試檢定之時間，致其體內酒精濃度因
    時間經過而逐漸代謝降低，對於其他立即配合測試之駕駛人
    顯有不公。是內政部警政署於90年8 月23日以（90）警署交
    字第175739號函明示有關「拒絕接受酒精濃度測試檢定」構
    成要件，應以警方明確告知駕駛人酒精濃度測試標準流程及
    方法後，駕駛人仍積極或消極拒絕測試，即可判定為「拒絕
    接受酒精濃度測試檢定」；而交通部於90年8 月4 日以（90
    ）交路字第048748號函亦明示尊重內政部警政署有關上開「
    拒絕接受酒精濃度測試檢定」之處理意見。而內政部警政署
    於92年1 月6 日以警署交字第09200043162 號函頒之警察人
    員對酒後駕車當事人實施強制作為應注意事項及96年5 月編
    印之警察機關分駐（派出）所常用勤務執行程序彙編有關酒
    後駕車取締程序均載明「酒後駕車未肇車，而汽車駕駛人拒
    絕接受酒精濃度測試檢定，未以顯然不當之言語或行動相加
    於執勤員警時，執勤員警應表明身分，並告知目前在執行取
    締酒後駕車勤務，請汽車駕駛人配合實施測試檢定，並向其
    說明實施酒精濃度測試檢定之程序，倘該汽車駕駛人拒絕接
    受酒精濃度測試檢定，應運用技巧溝通、勸導或警告將依據
    道路交通管理處罰條例第35條第4 項規定，處新臺幣6 萬元
    罰鍰、當場移置保管車輛及吊銷其駕駛執照，且3 年內不得
    考領。汽車駕駛人如仍拒絕接受酒精濃度測試檢定，應製單
    舉發，並當場移置保管其車輛。」本院亦認為有無「拒絕接
    受酒精濃度測試檢定」，應以汽車駕駛人實質作為據以判斷
    ，而不以汽車駕駛人有無親口表明拒絕接受酒精濃度測試檢
    定為據，否則汽車駕駛人雖未明示拒絕接受酒精濃度測試檢
    定，卻刻意消極推諉拖延接受酒精濃度測試檢定之時間，期
    使體內酒精濃度得因時間經過而代謝降低，即可規避酒精濃
    度超過規定標準而駕車之處罰，此不僅影響警方公權力之行
    使，更使取締酒醉駕車之執法，產生公平性之質疑。再者，
    依道路交通管理處罰條例第35條第4 項之文義解釋，亦無從
    認知有意將汽車駕駛人消極推諉拖延接受酒精濃度測試檢定
    之情況排除在外。因此，只要汽車駕駛人有「拒絕接受酒精
    濃度測試檢定」之實質作為，無論係積極明示不接受酒精濃
    度測試檢定或消極推諉拖延接受酒精濃度測試檢定之時間，
    均有道路交通管理處罰條例第35條第4 項規定之適用。
四、異議人質疑本件測試器是否故障乙情，經原舉發機關提出當
    時所使用之呼氣酒精測試器，係由經濟部標準檢驗局於97年
    2 月1 日檢定合格在案，檢定合格單號碼：MOJA0000000 號
    ，有原舉發單位提出之經濟部標準檢驗局呼氣酒精測試器檢
    定合格證書影本1 份附卷可稽，是該測試器之測試結果應堪
    採信，本件應審究者，乃異議人究有無拒絕接受酒精濃度測
    試檢定之事實？經查：
（一）異議人於97年4 月4 日2 時29分，駕駛車牌號碼P9-1658
      號自用小客車，行經國道一號北上146 公里處，因「拒絕
      接受酒精濃度測試檢定」之違規，經內政部警政署國道公
      路警察局第二警察隊造橋分隊警員，依違反道路交通管理
      處罰條例第35條第4 項當場掣單舉發。嗣經原處分機關於
      97年5 月12日，以竹監苗字第裁54-Z2B003508號裁決書，
      裁處異議人罰鍰新臺幣6 萬元，並吊銷駕駛執照，及3 年
      內不得考領駕駛執照等情，業據異議人自承在卷，且有本
      件裁決書及送達證書、內政部警政署國道公路警察局舉發
      違反道路交通管理事件通知單各1 份附卷為憑。
（二）異議人雖辯稱其並未拒絕接受酒精濃度測試檢定，係因其
      肺部功能不好，無法吹氣云云，然經本院命證人即舉發本
      件違規之員警邱嘉璿當庭操作酒精測試器之結果顯示：「
      (一)開機之後會呈現『－－＞』畫面，出現『嗶』一聲表示
      歸零感應，感應無則自動列印。(二)法官命通譯當庭操作，
      通譯先含著接頭，之後輕輕吹氣，然後加重，酒精測試器
      一開始畫面是沒有符號，之後出現『＋』，最後數據歸零
      。」（見本院97年9 月3 日訊問筆錄第3 －4 頁），並有
      本院當庭翻拍之照片3 幀附卷可參；本院復當庭勘驗現場
      舉發過程之蒐證錄影內容，勘驗結果如下：「酒精測試器
      開機畫面正常有『－－＞』符號，也有歸零，異議人吹氣
      過程，手垂直放好，無任何肢體動作，口含吹嘴，但機器
      螢幕沒有『＋』畫面。異議人含吹嘴過程，只有一次臉部
      糾結一下，其餘均面無表情，頭部有稍微搖動，畫面出現
      二張列印酒精測試值之單子。」（見同上訊問筆錄第8 頁
      ），並有執勤員警當場攝製存證之影音光碟片1 份在卷足
      考，觀諸卷附異議人之酒精濃度測試單上，未顯示「測定
      值」一項，與本院通譯於本院調查庭所為測試之酒精濃度
      測試單明顯不同，可見異議人係吹氣未達標準，導致測試
      儀器無法顯示檢驗數值，異議人辯稱其已用力吹氣乙情，
      委無可取，異議人確有於前揭時、地，以消極地不吹氣方
      式，拒絕接受酒精濃度測試檢定之事實，已堪認定。
（三）次查酒精濃度測試器既係設計專用於對不特定對象測試吐
      氣所含酒精濃度之儀器，則其設計上自應以簡易為原則，
      即受測者僅需依正常方式吹氣，即可輕易達到檢測目的，
      受測者如願配合而依正常方式吹氣，應可得知檢驗結果。
      本件異議人如以正常方式吹氣實施酒精濃度測試，理應能
      藉由機器測試清楚顯示出數據，而不可能儀器毫無反應，
      且異議人一再經由員警勸導告知並示範受測方式後，仍以
      口含吹嘴方式吐氣，看似吹氣，但實際上未將氣吹出，亦
      即以不正確方式，來消極抗拒測試，是異議人以消極不配
      合方式，以達拒絕接受酒精濃度測試之實，顯見異議人係
      以消極不作為之方式規避該儀器之測試，而此一消極不作
      為，在法律評價上應與積極拒絕接受酒測之行為相同。本
      件執勤警員依異議人當日經多次測試仍無法完成酒精濃度
      測試之檢定等客觀情事，始確定係出於異議人未配合酒測
      正確吹氣所致，乃舉發異議人拒絕酒精濃度測試之檢定，
      於法洵無違誤。
（四）又據證人邱嘉璿於本院調查時到庭具結證稱：「我們是用
      雷射槍測速，發現異議人車輛超速，所以攔檢，可是第一
      次異議人沒有停，之後我們就從146 跟到143 公里處才將
      他攔下，停車後，我們先過去跟異議人拿證件，告訴他超
      速，在對話之間就聞到異議人有酒味，所以才要求異議人
      做酒精測試，可是做酒精測試期間異議人就含著不吐氣，
      當時感應器3 次感應不到就會自動跳開，要從頭開始，在
      現場做酒精測試跳開2 、3 次」、「（在現場時異議人如
      何拒絕酒測？）他只含著不吹氣，而感應器只要稍微有氣
      ，就會感應到，就會呈現『＋』號」、「（到隊部後，你
      們有無要求異議人再次做酒精測試？）有，但異議人還是
      只含著不吹氣。」等語明確（見本院97年9 月3 日訊問筆
      錄），核與光碟內容相符，益證異議人確有拒絕酒測之情
      無訛。
（五）再異議人先於聲明異議狀載明：「其於96年10月間發現呼
      吸困難後，即於同年11月於台北醫學大學附設醫院安排健
      康檢查，檢驗後得知其支氣管發炎且有心臟血管方面的疾
      病需服用藥物。」云云，並提出藥單3 紙為據，惟本院向
      臺北醫學大學附設醫院函查異議人服用該院所開之藥物，
      是否會造成無法「吹氣」測試酒精濃度乙情，經該院於97
      年8 月11日以校附醫歷字第0970003767號函覆略以：「二
      心臟內科於96年11月19日有開立Tenormin（50）1/2#及Di
      nidol1#QD 但不會影響吹氣。三胸腔內科於96年11月14日
      開立之藥物是針對支氣管炎的症狀來處理，以當時之紀錄
      來評估及分析，並不會影響吹氣之功能。」等語明確，有
      臺北醫學大學附設醫院上開函文1 份附卷可參；異議人復
      於本院調查時辯稱其因肺部本身氣不足，所以沒辦法吹氣
      等語置辯，並當庭提出林新醫院之病歷資料1 份為憑，然
      經本院向林新醫院函詢結果，經該院於97年10月13日以林
      醫仁字第0970000477號函覆略以：「二肺功能判斷乃是跟
      同年齡及身高的人之平均值做比較，肺活量62.6 %↓乃表
      示其肺活量為一般人的62.6% ，＞80% 以上為正常，80%-
      60% 為輕度異常，60%-40% 為中度異常，40% 以下為重度
      異常，故陳君為輕度異常。三除非病人做劇烈運動時，才
      顯得耐力不好，否則平時活動不會有不適現象，應不影響
      人體健康。四肺功能檢查分為阻塞性及拘束性，前者是氣
      管問題，如狹窄、阻塞所造成，而後者是因胸璧肌肉無力
      ，如中風、畸形、心臟病、或是沒用力做檢查，拘束性一
      般比較不是真正的肺部所造成問題。五要判讀阻塞性或拘
      束性是由FEV1/FVC〈第一秒用力吐氣量除以努力性肺活量
      〉的比值來判斷，少於70% 即有異常。甲○○先生為100%
      故無氣道阻塞，是拘束性通氣障礙。」等語，有該醫院出
      具之上開函文1 份附卷可稽，益證異議人雖為拘束性通氣
      障礙，但並無氣道阻塞疾病，且經醫院判斷結果，拘束性
      通氣障礙一般比較不是真正的肺部所造成的問題，故其辯
      稱伊肺部功能不好，無法吹氣乙節，顯係推諉、卸責之詞
      。
（六）至異議人雖又提出其已自行花錢至財團法人為恭紀念醫院
      抽血檢測酒精濃度，其沒有拒絕酒測云云置辯，惟本案並
      非舉發異議人呼氣酒精濃度超過標準，而係舉發異議人拒
      絕接受酒精濃度測試檢定之行為，異議人此部分所辯，尚
      非可採。故異議人於前揭時地駕駛上開車輛為警攔檢，確
      有「汽車駕駛人拒絕接受酒精呼氣檢測」之違規行為，堪
      予認定，員警據此所為之舉發違規行為並無違誤。準此，
      原處分機關對異議人之前揭違規行為，依道路交通管理處
      罰條例第35條第4 項及違反道路交通管理事件統一裁罰基
      準及處理細則第41條第4 項規定，裁處罰鍰6 萬元，並吊
      銷駕駛執照，3 年內禁考，核無不當。是本件聲明異議為
      無理由，應予駁回。
五、綜上所述，本件異議人確有於前述時、地，有拒絕接受酒精
    濃度之測試檢定之違規事證明確。異議人上開所辯，無非圖
    卸之詞，不足採信。從而，原處分機關依據道路交通管理處
    罰條例第35條第4 項、第67條第2 項（裁決書漏引）之規定
    ，裁處罰鍰6 萬元，並吊銷駕駛執照，3 年內禁考，其認事
    用法並無違誤，裁罰亦無不當，本件異議為無理由，應予駁
    回。
六、據上論斷，應依道路交通管理處罰條例第87條第2 項，道路
    交通案件處理辦法第19條，裁定如主文。
中    華    民    國    97    年    10    月    27    日
                  交通法庭  法  官  林卉聆
以上正本證明與原本無異。
如不服本裁定應於送達後5 日內向本院提出抗告狀。
                            書記官  楊慧萍
中    華    民    國    97    年    10    月    27    日


司法院資訊處製作；財團法人民間司法改革基金會備份。
